ACORDAO-COMPLETO-2347916

ACÓRDÃO 2759/2019 ATA 11/2019 - SEGUNDA CÂMARA

VISTO, relatado e discutido este recurso de reconsideração, interposto por José Edivan Félix contra o Acórdão 4338/2018-TCU-Segunda Câmara. 
ACORDAM os ministros do Tribunal de Contas da União, reunidos em sessão da 2ª Câmara, diante das razões expostas pela relatora, e com fundamento nos arts. 32, inciso I, e 33 da Lei 8.443/1992, em:
9.1. conhecer do recurso de reconsideração e negar-lhe provimento;
9.2. dar ciência deste acórdão ao recorrente e ao procurador-chefe da Procuradoria da República no Estado da Paraíba.

Recurso de reconsideração interposto contra decisão que julgou contas irregulares, por não ter sido comprovada a regular aplicação dos recursos relativos a convênio para realização de melhorias sanitárias domiciliares no município de Catingueira/PB.

Segunda Câmara

Prefeitura Municipal de Catingueira/PB.

3. Recorrente: José Edivan Félix (CPF XXX.205.404-XX).
3.1. Interessada: Fundação Nacional de Saúde (CNPJ 26.989.350/0001-16).

13.1. Ministros presentes: Augusto Nardes (na Presidência), Aroldo Cedraz, Raimundo Carreiro e Ana Arraes (Relatora).
13.2. Ministros-Substitutos presentes: Marcos Bemquerer Costa e André Luís de Carvalho.

ANA ARRAES

ministro Aroldo Cedraz.

Adoto como relatório a instrução elaborada pela Secretaria de Recursos (Serur) , que contou com a anuência do corpo diretivo da unidade técnica e do Ministério Público junto ao TCU - MPTCU (peças 63-65) :
"INTRODUÇÃO
1.	Trata-se de recurso de reconsideração interposto por José Edivan Félix (peça 50) contra o Acórdão 4338/2018-TCU-Segunda Câmara (peça 43) , da relatoria do Exmo. Ministro Aroldo Cedraz.
2.	A deliberação recorrida apresenta o seguinte teor:
VISTOS, relatados e discutidos estes autos de Tomada de Contas Especial instaurada pela Fundação Nacional de Saúde (Funasa) , em desfavor do Sr. José Edivan Félix, ex-prefeito do Município de Catingueira/PB (gestão de 1º/1/2005 a 31/12/2012) , em razão do não encaminhamento da prestação de contas final do Convênio 2.900/2005, firmado em 30/12/2005, no valor de R$ 206.000,00, sendo R$ 200.000,00 à conta do Funasa e R$ 6.000,00 a título de contrapartida municipal, cujo objeto era a realização de melhorias sanitárias domiciliares; 
ACORDAM os ministros do Tribunal de Contas da União, reunidos em sessão da 2ª Câmara, ante as razões expostas pelo relator e com fundamento nos arts. 1º, inciso I; 16, inciso III, alíneas 'a', 'b' e 'c'; 19; 23, inciso III; 26; 28, inciso II; e 57 da Lei 8.443/1992, c/c os arts. 210 e 214, inciso III, alínea 'a'; 209, § 7º; e 217 do Regimento Interno, em: 
9.1. julgar irregulares as contas do Sr. José Edivan Félix, condenando-o ao pagamento das importâncias abaixo especificadas, fixando-lhe o prazo de 15 (quinze) dias, a contar da notificação, para que comprove, perante o Tribunal (art. 214, III, a, do Regimento Interno) , o recolhimento das referidas quantias aos cofres da Fundação Nacional de Saúde, atualizadas monetariamente e acrescidas dos juros de mora, calculados a contar da data indicada até o dia do efetivo recolhimento do débito, na forma prevista na legislação em vigor:
	Débito (R$) 
	Data de Referência

	80.000,00
	 4/7/2006

	80.000,00
	05/12/2006

	40.000,00
	12/03/2008

9.2. aplicar ao Sr. José Edivan Félix a multa prevista no art. 57 da Lei 8.443/1992, no valor R$ 35.000,00 (trinta e cinco mil reais) , fixando-lhe o prazo de 15 (quinze) dias, a contar da notificação, para que comprove, perante o Tribunal, o recolhimento da dívida ao Tesouro Nacional, atualizada monetariamente a contar da data deste Acórdão até o dia o efetivo recolhimento, caso não seja paga no prazo ora fixado, na forma da legislação em vigor; 
9.3. autorizar, desde logo, nos termos dos arts. 26 e 28, inciso II, da Lei 8.443/1992: 
9.3.1. o pagamento das dívidas especificadas nos itens 9.1 e 9.2 em até 36 (trinta e seis) parcelas mensais e consecutivas, se solicitado pelo responsável, fixando-se o vencimento da primeira em 15 (quinze) dias, a contar do recebimento da notificação, e o das demais a cada 30 (trinta) dias, devendo incidir sobre cada uma delas os encargos legais devidos, na forma prevista na legislação em vigor, sem prejuízo ao vencimento antecipado do saldo devedor em caso de não comprovação do recolhimento de qualquer parcela, conforme prevê o art. 217, § 2º, do Regimento Interno deste Tribunal; 
9.3.2. a cobrança judicial das dívidas dos itens 9.1 e 9.2, caso não atendidas as notificações; 
9.4. dar ciência desta deliberação ao responsável e ao Procurador-Chefe da Procuradoria da República no Estado da Paraíba, para ajuizamento das ações que entender cabíveis; 
9.5. arquivar o presente processo.
3.	De acordo com o Diário Oficial da União (DOU) de 16/1/2006 (peça 2, p. 23) , o Convênio 2.900/2005 foi firmado em 30/12/2005 entre a Fundação Nacional de Saúde (Funasa) e a Prefeitura Municipal de Catingueira, Paraíba. O ajuste, com vigência de 12 meses a partir de sua assinatura, previa o repasse de R$ 200.000,00 da Funasa, com contrapartida de R$ 6.000 da Prefeitura, para a execução de módulos sanitários domiciliares.
HISTÓRICO 
4.	Devido ao atraso no repasse financeiro, o período de vigência do convênio em foco foi prorrogado até 9/3/2009, por meio dos termos aditivos (peças 2, p. 57, 63 e 73) . Houve prestações de contas das duas primeiras parcelas, ambas no valor de R$ 80.000,00, formalizadas por meio de ofícios da Prefeitura de 30/11/2007 e 8/10/2008 (peça 2, p. 77-105 e 173-213) .
5.	Em 28/12/2007, foi realizada visita ao local das obras por técnicos da Funasa para avaliação do cumprimento do objeto pactuado. Registrou-se que cerca de 80% dos módulos sanitários domiciliares previstos no convênio haviam sido parcialmente construídos (peça 2, p. 113) .
6.	Em 18/9/2009, a Funasa notificou o ex-prefeito para apresentar a prestação de contas final relativa ao Convênio 2.900/2005, mas não obteve sucesso (peça 2, p. 219 e 221) . Diante da omissão do ex-prefeito quanto ao seu dever de prestar contas relativo à terceira parcela, no valor de R$ 40.000,00, sugeriu-se, em 26/2/2010, a instauração de tomada de contas especial (peça 2, p. 245) . 
7.	Entre 4 e 8/4/2011, foi realizada nova visita ao Município de Catingueira, ocasião em que se constatou que as obras dos módulos sanitários domiciliares foram concluídas. Em 14/4/2011, o ex-prefeito foi novamente notificado para apresentar a documentação relativa à prestação de contas (peça 2, p. 301 e 305) . 
8.	Em 13/10/2011, foi emitido o Parecer Financeiro 171/2011 (peça 2, p. 327-329) , o qual concluiu pela não aprovação da prestação de contas final no valor de R$ 200.000,00, apesar da constatação da execução integral da obra. De acordo com o parecer, não foi apresentada documentação indispensável para encerramento do convênio, além de outras impropriedades.
9.	No mesmo dia, o Superintendente Estadual da Funasa na Paraíba ratificou o supracitado parecer e não aprovou a prestação de contas final do convênio no valor de R$ 200.000,00, com a instauração da tomada de contas especial (TCE) . Em 15/5/2012, o ex-prefeito foi notificado para apresentar defesa ou recolher o débito imputado (peça 2, p. 333 e 367) .
10.	Em 11/12/2012 e em 22/9/2014, o Auditor-Chefe da Funasa restituiu a TCE para a Superintendência na Paraíba, com o objetivo de sanar inconsistências detectadas durante a análise do processo. Em 8/10/2014, o Superintendente aprovou a prestação de contas final no valor de R$ 73.802,95, mas reprovou o restante, no valor de R$ 126.197,05, pelas razões elencadas no Parecer Financeiro 98/2014, como a ausência de extratos bancários e a não comprovação da aplicação do valor da contrapartida, dentre outras (peça 3, p. 14, 174 e 190-193) . 
11.	Na Funasa, por meio do relatório complementar de TCE de 24/2/2015, a responsabilidade pelo débito levantado recaiu no ex-prefeito, pelo valor de R$ 120.000,00, e na Prefeitura Municipal de Catingueira/PB, pelo valor de R$ 6.197,05, referente a não comprovação da contrapartida. Na Controladoria Geral da União (CGU) , foi emitido o Relatório de Auditoria 1293/2015, de 30/6/2015, concordando com o valor do débito apurado no órgão concedente, mas discordando da atribuição de responsabilidade, imputando a totalidade do dano apurado ao ex-prefeito (peça 3, p. 256-260 e 292-294) .
12.	O certificado de auditoria e o parecer do dirigente do órgão de controle interno, ratificando o relatório de auditoria, concluíram pela irregularidade das presentes contas. O pronunciamento ministerial atestou conhecimento das conclusões contidas nos mencionados documentos, determinando o encaminhamento dos autos a esta Corte de Contas (peça 3, p. 296-297 e 300) .
13.	No TCU, em instrução datada de 5/10/2016, concluiu-se que, além das impugnações apontadas no órgão concedente, caberia glosa do valor referente à primeira parcela. De acordo com a instrução, houve rompimento do nexo de causalidade entre as despesas realizadas e a aplicação dos recursos do convênio, na medida em que foram realizados pagamentos à contratada em valores acima da execução física da obra pactuada, além de saques em espécie na conta do convênio (peça 4) .
14.	Em razão do exposto, propôs-se citação do ex-prefeito pelo montante integral repassado pela Funasa por meio do Convênio 2900/2005. Adicionalmente, foi proposta a realização de diligência junto à CGU, para que encaminhasse as informações que serviram de subsídio para a impugnação da primeira parcela do convênio em tela (peça 4, p. 7-8) .
15.	Por meio de ofícios datados de 13/10/2016, foram providenciadas as medidas preliminares de diligência e citação. A CGU respondeu mediante ofício de 21/10/2016, mas o gestor permaneceu silente quanto à citação, sem apresentar quaisquer alegações de defesa (peças 8, 15 e 9-13) .
16.	Em instrução de 20/2/2017 (peça 18) , a Secretaria de Controle Externo no Estado de Mato Grosso (Secex/MT) entendeu que, do montante integral dos recursos repassados pela Funasa, deveria ser excluída do débito a quantia de R$ 77.000,00, paga mediante cheque 850004 com recursos da primeira parcela. Para a Secretaria, tal quantia corresponderia a um cheque nominal emitido à Construtora Concret Ltda. (peça 18, p. 4-5) . 
17.	Além disso, a Funasa teria atestado a execução física do objeto pactuado em quase 100%. Dessa forma, propôs-se julgamento pela irregularidade das contas no montante original de R$ 123.000,00, o qual deveria ser atualizado a partir da data das ordens bancárias das parcelas correspondentes (peça 18, p. 5) .
18.	Por sua vez, em 8/5/2017, o Ministério Público junto ao TCU (MPTCU) discordou da precitada proposta por entender que ainda não deveria ser excluído do débito o montante apontado pela Secex/MT, uma vez que haveria outros indícios nos autos que apontariam para a falta de nexo de causalidade entre o pagamento efetuado e as obras executadas (peça 20, p. 2) . 
19.	Devido aos motivos expostos em seu parecer, o MPTCU fez proposta preliminar de restituição dos autos à Secex/MT a fim de que fossem promovidas diligências junto ao Banco do Brasil (BB) , à CGU e à Junta Comercial para esclarecer as lacunas apontadas pelo órgão. Em seguida, após obtenção das respostas, propôs que fosse promovida citação complementar do ex-prefeito para que se manifestasse sobre as irregularidades dos itens elencados no parágrafo anterior (peça 20, p. 4) .
20.	Em 1/11/2017, mediante despacho (peça 21) , o Ministro-Relator acompanhou a proposta do MPTCU e restituiu os autos à Secex/MT para as providências preliminares sugeridas. As comunicações foram promovidas por meio de ofícios (peças 22-24 e 35) , cujas respostas foram juntadas às peças 27-31 (diligências) e 38 (citação) .
21.	Em instrução de 27/3/2018, a qual recebeu a anuência da Secex/MT (peças 39-41) , concluiu-se que restou comprovada a execução de R$ 77.000,00 do montante total repassado pela concedente e que o débito apurado seria, portanto, de R$ 123.000,00. Em parecer de 26/4/2018, o MPTCU novamente divergiu da proposta de afastamento do débito de R$ 77.000,00 da unidade técnica por entender que haveria um conjunto de indícios nos autos que descaracterizaria o nexo de causalidade entre os recursos federais e a execução do objeto pactuado (peças 39, p 6-8, e 42, p. 4) . 
22.	Em sessão ordinária de 29/5/2018, foi emitido o Acórdão 4338/2018-TCU-Segunda Câmara, da relatoria do Exmo. Ministro Aroldo Cedraz, já transcrito na parte introdutória desta instrução. Em seu voto, o Relator manifestou concordância com a proposta do MPTCU (peça 44, p. 7) .
23.	Por meio dos seus advogados, o ex-prefeito impetrou recurso de reconsideração contra o acórdão precitado em 3/7/2018. Em 15/8/2018, a Exma. Ministra-Relatora Ana Arraes, conheceu do recurso a partir de proposta da Secretaria de Recursos (Serur) e determinou sua instrução por esta unidade (peças 50, 54, 55 e 57) .
EXAME DE ADMISSIBILIDADE 
24.	Reitera-se o exame preliminar de admissibilidade constante às peças 54 e 55, ratificado pela relatora, Exma. Ministra Ana Arraes, nos termos dos artigos 32, inciso I, e 33, da Lei 8.443/1992, c/c o artigo 285 do RI/TCU, suspendendo-se os efeitos dos itens 9.1, 9.2, 9.3 e 9.3.2 do Acórdão 4338/2018-TCU-Segunda Câmara em relação ao recorrente (peça 57) . 
EXAME TÉCNICO
25.	Esta instrução se destina a analisar o recurso impetrado pelo ex-prefeito José Edivan Félix, por intermédio de seus advogados. A abrangência da análise corresponde às seguintes questões: da omissão no dever de prestar contas, do pagamento efetivado por meio da NF 9 e dos demais pagamentos. 
Argumentos do ex-prefeito José Edivan Félix (peça 50, p. 1-14) 
26.	De início, a defesa apresenta uma sinopse dos fatos relacionados com o presente feito (peça 50, p. 2-3) .
27.	Explica que o gestor exerceu o cargo de prefeito do Município de Catingueira entre os anos de 2005 e 2012 e que encontrou dificuldades para reunir a documentação, haja vista o tempo decorrido desde o fim da sua gestão. Aduz que o atual prefeito é o seu maior rival político na região (peça 50, p. 4) .
28.	Assegura que o gestor não foi omisso no seu dever de prestar contas e que os recursos repassados foram devidamente empregados. Ressalta que constam vários documentos relativos ao primeiro repasse, tais como extratos bancários e notas fiscais, os quais anexou à sua defesa (peça 50, p. 5 e 16-34) .
29.	Frisa, com relação a esta parcela, o destaque da Secex/MT quanto ao esclarecimento das irregularidades apontadas por meio de diligências, possibilitando o estabelecimento do nexo de causalidade entre o pagamento de R$ 77.000,00 e a obra pactuada. Transcreve trechos da instrução daquela unidade para corroborar a afirmativa (peça 50, p. 5) .
30.	Para a defesa, o próprio TCU, ao analisar a ausência da Rais relativa ao exercício de 2006, ressalvou que essa ausência não estaria relacionada com a caracterização ou não do débito. Além disso, para ela, a falta de apresentação da medição dos serviços correspondentes à nota fiscal 9 não afastaria a constatação de que a obra havia atingido 80% de execução em dezembro de 2007. Transcreve trecho de processo do Tribunal Regional Federal (TRF) da 5ª Região para demonstrar essa argumentação (peça 50, p. 6) .
31.	Assevera que as 'etapas concernentes à execução da obra foram devidamente vistoriadas e os pagamentos liberados'. Dessa forma, de acordo com a defesa, não houve dano ao erário, pois a própria Funasa fez diversas vistorias, antes da autorização e da liberação dos recursos (peça 50, p. 6) .
32.	Com relação a prestação de contas da 2ª parcela, informa que foi encaminhada parte da documentação, tais como cópias de cheques e recibos, pois o gestor não consegui reunir tudo por não ser mais prefeito do município em foco (peça 50, p. 7, e 35-55) .
33.	Segundo a defesa, a obra foi devidamente executada e fiscalizada à época, de forma que a Funasa concluiu que o objeto pactuado atingiu 100% de execução física, o que teria sido corroborado pelo TCU em seu exame técnico. Em consequência, entende desarrazoado julgar irregular as contas prestadas pelo ex-prefeito e condená-lo à devolução de valores ao erário, bem como lhe aplicar multa, mesmo porque não houve constatação de locupletamento por parte do gestor (peça 50, p. 7-8) .
34.	Quanto à suposição do MPTCU de que a empresa não possuía capacidade operacional nem pessoal para executar os serviços, explica que se trata de meros indícios ante a constatação de execução de 100% dos serviços. De acordo com a defesa, a obra não poderia ser executada por pessoal próprio da prefeitura para desviar o dinheiro, pois tal tarefa seria impossível para um município de pequeno porte, como é o caso, por carência de recursos de toda ordem. Acrescenta que não há provas do envolvimento do recorrente em esquema criminoso com a contratada (peça 50, p. 8-9) .
35.	Traz excerto de julgado do TRF da 5ª Região para demonstrar que, no caso de não comprovação de dano ao erário, é impossível a condenação por desvio de recursos. Consoante a defesa, a comunidade foi plenamente beneficiada com a obra (peça 50, p. 9-10) .
36.	Repisa que o recorrente comprovou a regular aplicação dos recursos e que houve a execução de 100% da obra, o que afastaria o dano ao erário e a aplicação de multa. Esclarece que não se constata a presença do elemento subjetivo, ou seja, o dolo, pois não restou comprovado que o gestor se envolveu em esquema criminoso ou se locupletou de verba pública. Traz excerto doutrinário para fundamentar sua posição (peça 50, p. 10) .
37.	De acordo com a defesa, é evidente que não houve recebimento de qualquer vantagem indevida nem prova que indique o contrário, não cabendo a imputação das penalidades. Transcreve trecho de processo do Superior Tribunal de Justiça (STJ) sobre o assunto e reafirma que, na execução da obra em questão, o ex-prefeito atuou de forma zelosa, segundo os ditames da Administração Pública (peça 50, p. 11) .
38.	Argumenta que, na ausência de prova de que houve dano ou prejuízo ao erário causado pelo ex-prefeito, um eventual ressarcimento de verbas implicará em hipótese de enriquecimento sem causa. Transcreve trechos da doutrina e de processos do STJ e do TCU para sustentar sua opinião (peça 50, p. 12-13) .
39.	Ao final, requer que sejam acatadas as justificativas para reformar a decisão guerreada, com o afastamento da responsabilidade do recorrente e com o cancelamento do débito e da multa imputados ao ex-prefeito, haja vista a inexistência de irregularidades (peça 50, p. 14) .
Análise
40.	Observa-se, inicialmente, que os argumentos trazidos pelo recorrente neste momento processual diferem parcialmente daqueles examinados na última instrução da Secex/MT (peças 38, p. 1-5, e 39, p. 5) . Contudo, em atenção ao efeito devolutivo pleno, ao contraditório e à ampla defesa, será reexaminada toda a matéria.  A análise será efetivada em tópicos para melhor compreensão.
Da omissão no dever de prestar contas
41.	O gestor argumenta que enfrentou dificuldades em reunir a documentação para a prestação de contas em função do tempo decorrido desde o fim da sua gestão, agravado pelo fato de que o atual prefeito seria seu maior rival político na região.
42.	Conforme se observa a partir dos documentos contidos nos autos, o valor total do convênio (R$ 200.00,00) foi repassado em três parcelas: a primeira, no valor de R$ 80.000,00, por meio de ordem bancária (OB) de 30/6/2006; a segunda, também de R$ 80.000,00 por OB de 1/12/2006; e a terceira, no valor de R$ 40.000,00, por OB de 7/3/2008 (peça 2, p. 45, 53 e 71) .
43.	De acordo com os extratos bancários da conta do convênio, os recursos das três parcelas ficaram disponíveis para a prefeitura em 4/7/2006, 5/12/2006 e 12/3/2008, respectivamente (peça 27, p. 20, 25 e 40) .
44.	Por outro lado, a vigência do convênio findou em 9/3/2009 (peça 2, p. 73) . Assim, o gestor teria até 8/5/2009 para apresentar a prestação de contas final, em atenção ao art. 28, § 5º, da Instrução Normativa da Secretaria do Tesouro Nacional (IN STN) 1/1997.
45.	Tendo em vista que o gestor se manteve no cargo de prefeito até 2012, não é possível aceitar que ele encontrou dificuldades para reunir a documentação em função do tempo decorrido desde o fim da sua gestão ou porque o atual prefeito seria seu rival político. Recorde-se que ele foi notificado a apresentar a dita prestação por duas vezes antes do fim do seu mandato, mas não o fez. Não há, portanto, como negar que o ex-prefeito foi omisso em seu dever de prestar contas (peça 2, p. 219 e 301) .
Do pagamento efetivado por meio da NF 9
46.	Conforme retro mencionado, a primeira parcela repassada, no valor de R$ 80.000,00, ficou disponível para a prefeitura em 4/7/2006. Apesar de não ter apresentado a prestação de contas final, o ex-prefeito prestou contas à Funasa em relação a esta parcela em 30/11/2007 (peça 2, p. 77-97) .
47.	Consta, desta prestação de contas parcial, duas notas fiscais (NF) emitidas para Construtora Concret Ltda.: NF 9, de 7/7/2006, no valor de R$ 77.000,00; e NF 28, de 31/8/2006, no valor de R$ 3.000,00. De acordo com o extrato bancário da conta do convênio, as NF foram pagas por meio dos cheques 850004 e 850021, de mesma data e valor que as notas. Também constam dos autos cópias dos cheques (peças 2, p. 91 e 93; e 27, p. 20-21 e 5-9) . 
48.	Houve controvérsias acerca da regularidade na aplicação dos recursos do primeiro repasse. Conforme já mencionado, a Funasa realizou visita técnica ao local das obras em 28/12/2007 e constatou que cerca de 80% dos módulos sanitários domiciliares previstos no convênio haviam sido parcialmente construídos (peça 2, p. 113) .
49.	Inicialmente, a Funasa sugeriu, em 26/2/2010, a instauração de tomada de contas especial, diante da omissão do ex-prefeito quanto ao seu dever de prestar contas relativo à terceira parcela, no valor de R$ 40.000,00. Em abril de 2011, após visita técnica às obras, constatou-se que a execução física havia atingido 100% (peça 2, p. 245 e 305) .
50.	Contudo, apesar dessa constatação, a Funasa não aprovou a prestação de contas final no valor de R$ 200.000,00 e notificou o ex-prefeito para apresentar defesa ou recolher o débito imputado. Posteriormente, após intervenções da auditoria da Funasa, foi aprovada a prestação de contas final no valor de R$ 73.802,95, e reprovado o restante, no valor de R$ 126.197,05 (peças 2, p. 333 e 367, e 3, p. 14, 174 e 190-193) .
51.	Depois, mediante relatório complementar de TCE de 24/2/2015, nova mudança, na qual se ponderou que o débito de R$ 6.197,05 seria de responsabilidade da prefeitura, cabendo ao ex-prefeito responder por R$ 120.000,00. Por sua vez, em 30/6/2015, a CGU discordou da atribuição de responsabilidade, imputando a totalidade do dano apurado, ou seja, R$ 126.197,05, ao ex-prefeito (peça 3, p. 14, 174, 190-193, 256-260 e 292-294) 
52.	No TCU, inicialmente o gestor foi citado pelo valor total do convênio, ou seja, R$ 200.000,00 mediante instrução da Secex/MT de 5/10/2016. Mais tarde, em instrução de 20/2/2017, a Secretaria propôs excluir do débito a quantia de R$ 77.000,00, que corresponderia a um cheque nominal emitido à Construtora Concret Ltda. (peça 4, p. 7-8, e 18, p. 4-5) .
53.	O MPTCU, por sua vez, discordou da Secex/MT quanto à exclusão precitada e propôs a realização de medidas saneadoras. Em nova instrução, depois de analisar os elementos carreados aos autos, a Secex/MT ratificou sua proposta anterior, mas, novamente, o MPTC divergiu quanto ao afastamento do débito de R$ 77.000,00. O Relator do processo acompanhou a proposta do MPTCU, culminando na prolação do Acórdão 4338/2018-TCU-Segunda Câmara (peças 20, p. 4, e 39, p 6-8, e 42, p. 4, e 44, p. 7) .
54.	Convém sintetizar os argumentos da Secex/MT e do MPTCU para, a partir do confronto entre os dois posicionamentos, avaliar qual o mais adequado para a situação. Inicialmente o MPTCU levantou os seguintes indícios que apontariam para a falta de nexo de causalidade entre o pagamento efetuado e as obras executadas (peça 20, p. 2) :
	a) não localização da Construtora Concret Ltda. no endereço informado nas suas notas fiscais, situado no Município de Patos/PB (peça 2, p. 18) ; 
	b) o CNPJ constante das notas fiscais emitidas pela Construtora Concret Ltda. (07.278.669/0001-99) pertence, na verdade, à Construtora Concrepar Ltda., sediada no Município de Poço Dantas/PB, e cujos sócios sãos os mesmos dos indicados no contrato social da Construtora Concret Ltda.; 
	c) em consulta a sistemas de informação da Administração Federal, verifica-se que a Construtora Concrepar Ltda. não apresentou a Relação Anual de Informações Sociais (Rais) relativa ao exercício de 2006; 
	d) alguns beneficiários declararam que eles próprios realizaram ou pagaram pelos serviços de escavação do tanque séptico e do sumidouro; 
	e) não foram apresentados os seguintes documentos: medição dos serviços correspondente à nota fiscal 9 (1ª medição) e anotações de responsabilidade técnica (ART) de execução e de fiscalização das obras; 
	f) o recibo de pagamento foi assinado por pessoa que não é sócia da Construtora Concret Ltda. ou da Construtora Concrepar Ltda. (peça 12, p. 12) . 
55.	Em sua instrução, a Secex/MT opôs os seguintes argumentos para rebater as falhas apontadas pelo MPTCU (peça 39, p. 4) :
	a) quanto a não localização da Construtora Concret Ltda. e à divergência no CNPJ, constatou-se que a Construtora Concret Ltda. alterou de nome em 2006 para Construtora Concrepar Ltda., e, também, de endereço;
	b) em relação à ausência da Rais de 2006, destacou-se que essa informação não teria conexão com a caracterização ou não do débito;
	c) referente à ausência de medição e ART e à declaração de que alguns beneficiários teriam realizado parte dos serviços com recursos próprios, entendeu-se que tais fatos não alterariam a verificação de que a obra pactuada estava 82,5% executada em dezembro de 2007 (peça 2, p. 121-133) , o que corresponderia a R$ 169.209,00, quantia acima da questionada;
	d) com relação ao recibo de pagamento assinado por pessoa não sócia da Construtora Concret Ltda. ou da Construtora Concrepar Ltda., considerou-se que tal pessoa poderia ser um preposto da empresa, motivo pelo qual não caracterizaria razão para glosa da quantia analisada.
56.	Na instrução, a unidade técnica do TCU ainda destacou que, apesar de propor o afastamento do débito, subsistiria a 'irregularidade cometida pelo ex-gestor referente à realização de pagamento antecipado sem qualquer justificativa', conduta caracterizada como afronta ao disposto no artigo 62 da Lei 4.320/1964 (peça 39, p. 6) .
57.	Por sua vez, o MPTCU divergiu da proposta de afastamento do débito de R$ 77.000,00, pois considerou a existência de um conjunto de indícios que descaracterizaria o nexo de causalidade entre os recursos federais repassados e a execução do objeto pactuado. Os argumentos encontram-se resumidos abaixo (peça 42, p. 4-5) :
	a) a ausência da Rais é um indício de que a Construtora Concret Ltda. não possuía funcionários em seus quadros, ou seja, não possuía capacidade operacional para executar a obra;
	b) parte da obra foi executada com recursos próprios dos beneficiários, o que reforça a suspeita de não execução integral da obra por parte da Construtora Concret Ltda.;
	c) a não apresentação da 1ª medição, assinada pela contratada, referente às notas fiscais 9 (R$ 77.000,00) e 28 (R$ 3.000,00) , também reforça a suspeita acima mencionada;
	d) apesar de o cheque 850004, relativo ao débito de R$ 77.000,00, ter sido emitido para a Construtora Concret Ltda., os demais foram para a própria Tesouraria Municipal (cheques 850002, 850021, 850023 e 850024, totalizando R$ 123.000,00, peça 27, p. 2, 8, 11 e 14) , corroborando a conclusão de que os serviços contratados não foram prestados pela Construtora;
	e) também fragiliza a fidedignidade das prestações de contas parciais apresentadas pelo responsável a apresentação de recibos emitidos mais de dois meses após a alteração da sede e do nome da empresa contratada e assinados por pessoas que não eram seus representantes legais ou prepostos munidos do devido instrumento de procuração;
	f) não localização do endereço informado nas notas fiscais, ou seja, a rua existia, mas o número não, o que é indício da inexistência da suposta sede da empresa.
58.	Dessa forma, o MPTCU concluiu que não restaria caracterizado o nexo de causalidade entre os recursos federais e as obras executadas, nem mesmo em relação aos serviços pagos mediante o cheque 850004. Ressaltou, ainda, jurisprudência do TCU, pacífica no sentido de que não basta ao gestor comprovar a execução física do objeto pactuado, sendo essencial que fique demonstrado o nexo de causalidade entre os recursos federais repassados e a execução do objeto.
59.	Em seu voto, o Relator do processo alinhou-se com a argumentação do MPTCU, acima exposta (peça 44) . Ademais, atentou para o fato de que, na licitação que deu origem ao contrato, apenas a Construtora Concret Ltda. apresentou proposta de preços, com cotação idêntica aos valores estimados para a quase a totalidade dos itens (peça 44, p. 5) .
60.	O art. 62 da Lei 4.320/1964 impõe que o pagamento da despesa somente será efetuado quando ordenado após sua regular liquidação, procedimento que consiste na 'verificação do direito adquirido pelo credor tendo por base os títulos e documentos comprobatórios do respectivo crédito'. O pagamento de despesas sem a observância desses preceitos constitui grave infração legal e impede a verificação do direito do credor de ser remunerado.
61.	No caso, não houve apresentação de medição relativa às NF 9 e 28, nem dos ART de execução e fiscalização. Embora a obra estivesse executada em percentual acima do que foi pago em dezembro de 2007, conforme salienta a Secex/MT, não é possível estabelecer o nexo de causalidade entre os serviços executados e os recursos federais repassados.
62.	A respeito da NF 9, no valor de R$ 77.000,00, foi emitido um cheque nominal de mesmo valor para pagamento da Construtora Concret Ltda. em 7/7/2006. Pelo fato de ser um cheque nominal e de a Funasa ter atestado quase 100 % de execução física da obra, a Secex/MT entendeu que deveria ser afastado esse valor do débito imputado ao ex-prefeito (peça 18, p. 5) .
63.	Discorda-se desse argumento: conforme a própria Secex/MT relatou, houve pouco mais de uma semana decorrida entre a homologação da licitação e a data do cheque. Seria, portanto, improvável a construção de mais de 50 melhorias sanitárias domiciliares nesse período, configurando, no mínimo, a antecipação de pagamento (peça 18, p. 5) .
64.	Esse fato, aliado aos demais indícios coletados, sugerem que houve a utilização da Construtora Concret Ltda. como empresa de fachada: ausência da Rais, endereço inexistente, recibo inidôneo, dentre outros. Se fosse somente problema com a Rais, até seria possível concordar com a Secex/MT, isto é, de que não haveria relação direta com a caracterização ou não do débito. 
65.	Sabe-se que a Rais é declarativa e suas informações são preenchidas pelos empregadores ao final do ano. Embora, por causa desses fatores, seus dados não sejam propriamente confiáveis, ainda assim servem de indício acerca da capacidade operacional das empresas. Em consulta à Rais da Construtora Concret Ltda., verificou-se que, de 2006 a 2017, quando foi baixada, houve declaração somente em 2008 e, ainda assim, de remuneração incompatível com a realização de obras em geral.
66.	A principal argumentação do ex-prefeito consiste no fato de que houve a execução de 100% da obra e que um eventual ressarcimento de verbas implicaria em hipótese de enriquecimento sem causa. Não é possível concordar com esse ponto de vista, porque não basta, para o TCU, somente a regularidade da execução física, mas também, da execução financeira e do estabelecimento do nexo de causalidade. 
67.	Não restou caracterizado o nexo de causalidade entre os recursos federais repassados e as obras executadas e pagas mediante a NF 9, conforme preconiza farta jurisprudência do TCU coletada pelo MPTCU. Dessa forma, entende-se pertinente negar provimento ao recurso do ex-prefeito quanto a ao afastamento do débito de R$ 77.000,00.
68.	Quanto à NF 28, no valor de R$ 3.000,00, paga por intermédio do cheque 850027, sua análise será efetivada a seguir, juntamente com os demais pagamentos.
Dos demais pagamentos
69.	O restante dos pagamentos relativos ao convênio em comento foi efetivado por meio dos seguintes cheques, totalizando R$ 123.000,00: 850002, no valor de R$ 40.000,00; 850027, de R$ 3.000,00; 850023, de R$ 66.500,00; e 850024, de R$ 13.500 (peça 27, p. 2, 8, 11 e 14) .
70.	Não houve controvérsia quanto à impugnação dessas despesas no âmbito do TCU, porque todos esses cheques foram emitidos nominalmente à tesouraria. Como bem destacou a Secex/MT em sua instrução, é pacífica a jurisprudência do TCU no sentido de que o saque em espécie da conta específica de convênio compromete o estabelecimento do nexo de causalidade entre a movimentação bancária e as despesas efetuadas para a consecução do objeto pactuado (peça 39, p. 5) .
71.	Tendo em vista a impossibilidade de comprovação da regular aplicação dos recursos federais repassados mediante esses cheques, propõe-se negar provimento ao recurso também quanto a esse aspecto.
CONCLUSÃO
72.	Observa-se que o recorrente apresentou argumentos ligeiramente diferentes daqueles trazidos em sede de alegações de defesa. Diante do efeito devolutivo do recurso de reconsideração, seus argumentos foram todos reanalisados. Das análises anteriores, conclui-se que:
	a) o ex-prefeito foi omisso em seu dever de prestar contas (parágrafos 41 a 45) ;
	b) com relação ao pagamento efetivado por meio da NF 9, não restou caracterizado o nexo de causalidade entre os recursos federais repassados e as obras executadas e pagas mediante essa NF. Entende-se pertinente negar provimento ao recurso do ex-prefeito quanto a esse aspecto (parágrafos 46 a 68) ;
	c) quanto aos demais pagamentos, observa-se que foram efetivados por meio de cheques emitidos nominalmente à tesouraria, razão pela qual propõe-se negar provimento ao recurso do ex-prefeito também quanto a esse aspecto (parágrafos 69 a 71) .
PROPOSTA DE ENCAMINHAMENTO
73.	Ante o exposto, submete-se à consideração superior a presente análise do recurso de reconsideração interposto por José Edivan Félix contra o Acórdão 4338/2018-TCU-Segunda Câmara, propondo-se, com fundamento nos arts. 32, inciso I, e 33, da LOTCU:
	a) conhecer do recurso e, no mérito, negar-lhe provimento. 
	b) dar ciência do acórdão que vier a ser proferido ao recorrente e aos demais interessados."
É o relatório.

Paulo Ítalo de Oliveira Vilar (OAB/PB 14.233) representando José Edivan Félix.

Procurador Júlio Marcelo de Oliveira.

TOMADA DE CONTAS ESPECIAL. REALIZAÇÃO DE DESPESAS SEM DEMONSTRAÇÃO DO NEXO DE CAUSALIDADE ENTRE OS RECURSOS REPASSADOS E OS SERVIÇOS EXECUTADOS. CITAÇÃO. CONTAS IRREGULARES. DÉBITO E MULTA. RECURSO DE RECONSIDERAÇÃO. NÃO PROVIMENTO. CIÊNCIA.

TOMADA DE CONTAS ESPECIAL (TCE)

Secretaria de Recursos (Serur).

Atendidos os requisitos de admissibilidade definidos nos artigos 32, inciso I, e 33 da Lei 8.443/1992, conheço do recurso de reconsideração interposto por José Edivan Félix, ex-prefeito do município de Catingueira/PB, contra o Acórdão 4338/2018-TCU-Segunda Câmara, que julgou suas contas irregulares em razão de não ter sido comprovada a regular aplicação dos recursos relativos ao Convênio 2.900/2005, que objetivou a realização de melhorias sanitárias domiciliares.
2.	O recorrente alegou, em síntese: i) os recursos foram devidamente empregados; ii) por estar afastado desde 2012 da prefeitura do município, foi dificultado o acesso à documentação; iii) a Funasa fez diversas vistorias antes da autorização e liberação de recursos; iv) a obra foi integralmente executada; v) não houve dano ao erário; vi) não há qualquer evidência de que o recorrente tenha se apropriado dos recursos; vii) eventual ressarcimento de verbas implicará a hipótese de enriquecimento sem causa da Administração.
3.	A Secretaria de Recursos (Serur) concluiu que os elementos trazidos pelo recorrente não foram capazes de alterar a decisão contestada. O Ministério Público junto ao TCU - MPTCU assentiu com o encaminhamento. Estou de acordo com as conclusões da unidade técnica e as adoto como minhas razões de decidir. Acresço ainda algumas considerações que entendo pertinentes ao caso.
4.	A Serur entendeu que o ex-prefeito foi omisso em seu dever de prestar contas pois não apresentou documentação que desse suporte à movimentação financeira e à execução das despesas. O pagamento efetivado por meio da Nota Fiscal (NF) 9, emitida pela empresa contratada e utilizada como parte da prestação de contas da primeira parcela do convênio, não caracterizaria o nexo de causalidade entre os recursos federais repassados e as obras executadas e pagas mediante essa NF. Os demais pagamentos foram realizados por meio de cheques emitidos nominalmente à tesouraria, de modo que não foi possível associá-los à execução das despesas objeto do convênio.
5.	 Entre as alegações do recorrente destaco as reiteradas afirmações de que o objeto foi integralmente cumprido e de que não há evidência de danos; por essa razão eventual ressarcimento aos cofres públicos configuraria enriquecimento sem causa da Administração.
6.	De fato, há parecer da Fundação Nacional de Saúde - Funasa atestando a realização das obras, mas esse fato isoladamente não comprova a regularidade na aplicação dos recursos. O ponto central da discussão destes autos refere-se à falta de demonstração de que os gastos relacionados às construções tenham se utilizado dos recursos do convênio, haja vista a falta de documentação que comprove a execução das despesas. Tal circunstância suscita possibilidades de desvio. Embora não tenham vindo aos autos evidências de favorecimento pessoal do ex-prefeito, a possibilidade de desvio é inerente à falta de prestação de contas, uma vez que o destino dos recursos não foi devidamente demonstrado.
7.	Mesmo admitindo que os módulos sanitários tenham sido construídos com recursos do convênio, não há como mensurar os valores realmente envolvidos. É possível, por exemplo, o uso apenas parcial do valor recebido, a custo unitário menor que o estimado. Nesse caso caberia a devolução, ainda que parcial, dos recursos não utilizados. Os poucos documentos apresentados atendem apenas a parte das exigências necessárias, sem os atributos mínimos para demonstrar o nexo entre o que consta em tais documentos e o objeto da avença.
8.	O   Parecer da Funasa 171/2011 (peça 2, p. 327) resume a precariedade dos documentos que buscaram demonstrar o cumprimento do convênio:
"3. Apresentam despesas realizadas (1ª' parcela de R$ 80.000,00) no período de 07/07/2006 a 31/08/2006, conforme relação de pagamentos fls. 37, no valor de R$ 80.000,00, não existindo saldo a utilizar na próxima prestação de contas em conformidade com a conciliação e extrato bancários, fls. 38 e 40.
3.1 - A Prestação de Contas apresentada da 2ª parcela no valor de R$ 80.000,00 não é passível de ser analisada e aprovada tendo em vista a ausência dos extratos bancários da conta corrente n° 24.444-9 - Agência 0151 do Banco do Brasil S.A., assim como de Aplicação Financeira, documentos imprescindíveis para a comprovação da correta utilização dos recursos.
3.2 - A Prestação de Contas Final referente à 3ª parcela no valor de R$ 40.000,00 não foi apresentada, apesar de ter sido solicitada à Convenente pela Notificação n° 208/2009/SETOR DE PRESTAÇÃO DE CONTAS/GAB/CORE/PB, de 18/09/2009, com 'AR' de 24/09/2009, conforme fls. 106 e 107.
 (...) 
8.1 - Não execução do objeto pactuado, conforme previsto no art. 7°, inciso XII, alínea 'a', da IN/STN n° 01/97, tendo em vista o Despacho n° 166/11/DIESP/SUE5T/PB de 24/05/2011, fls. 155, que embora mensure a execução física e o atingimento do objeto em 100,00% (cem por cento) , se manifesta de parecer contrário à aprovação do referido convênio, motivado pelo não atendimento à Notificação DIESP/SUEST/PB n° 52/11 de 14/04/2011, recebida pela Convenente conforme 'AR' S0229163297BR de 25/04/2011, a qual indicava a necessidade da apresentação da documentação indispensável para o encerramento do convênio, quais sejam: Ordem de Serviço; ART de Execução; ART de Fiscalização; Medições com a aprovação da fiscalização. Tal irregularidade configura em prejuízo ao erário no valor de R$ 200.000,00 (duzentos mil reais) ."
9.	As notas fiscais emitidas pela contratada, por si só, são inábeis a comprovar a realização da obra pela empresa. Documentos como Ordem de Serviço, ART de Execução, ART de Fiscalização e medições com a aprovação da fiscalização são exigências que possibilitam meios complementares para validar o afirmado em documentos fiscais; o gestor foi alertado quanto a isso ainda quando estava à frente da prefeitura, e não se pronunciou.
10.	Também foi alegado pelo recorrente que a primeira parcela havia sido aprovada pela Funasa. Aqui cabe esclarecer que a aprovação parcial é preliminar e se baseou nas informações financeiras e fiscais informadas pelo convenente. Nesse momento da avença a avaliação parcial tem o objetivo de assegurar o fluxo financeiro necessário à continuidade na execução do objeto, e não de certificar sua efetiva realização nem garantir a aprovação da prestação de contas final.
11.	Desse modo, os elementos aduzidos pelo recorrente não foram suficientes para alterar o teor da decisão recorrida.
	Ante o exposto, voto por que seja adotada a minuta de acórdão que submeto à apreciação deste Colegiado.  
TCU, Sala das Sessões Ministro Luciano Brandão Alves de Souza, em 16 de abril de 2019.
ANA ARRAES 
Relatora